ACORDAO-COMPLETO-2519903

ACÓRDÃO 830/2022 ATA 3/2022 - PRIMEIRA CÂMARA

VISTOS, relatados e discutidos estes autos que tratam de revisão de ofício do registro tácito declarado do registro tácito declarado por meio do Acórdão 7931/2021-TCU-Primeira Câmara, referente a ato de concessão de aposentadoria emitido pela Fundação Universidade Federal do Piauí;
ACORDAM os Ministros do Tribunal de Contas da União, reunidos em sessão da Primeira Câmara, diante das razões expostas pelo Relator, com fundamento no artigo 71, inciso III, da Constituição Federal e nos artigos 1º, inciso V, 39, inciso II, e 45 da Lei 8.443/1992, em:
9.1. revisar de ofício o Acórdão 7931/2021-TCU-Primeira Câmara, para considerar ilegal o ato de concessão de aposentadoria a José Ivan Dias, negando-lhe registro;
9.2. dispensar a devolução dos valores indevidamente recebidos até a data da ciência desta deliberação, com fulcro no Enunciado 106 da Súmula de Jurisprudência deste Tribunal;
9.3. determinar à Fundação Universidade Federal do Piauí, sob pena de responsabilidade solidária da autoridade administrativa omissa, que:
9.3.1. faça cessar os pagamentos decorrentes do ato impugnado, comunicando ao TCU, no prazo de sessenta dias, as providências adotadas, nos termos do art. 262, caput, do RI/TCU e do art. 8º, caput, da Resolução-TCU 206/2007;
9.3.2. dê ciência do inteiro teor desta deliberação ao interessado, no prazo de trinta dias, e faça juntar aos autos o comprovante dessa notificação nos trinta dias subsequentes, alertando-o de que o efeito suspensivo proveniente de eventual interposição de recurso junto ao TCU não o exime da devolução dos valores indevidamente percebidos após a notificação, caso o recurso não seja provido;
9.3.3. emita novo ato de aposentadoria e submeta-o a registro deste Tribunal, no prazo de sessenta dias, após corrigidas as falhas que ensejaram o julgamento pela ilegalidade, nos termos do art. 262, § 2º, do RI/TCU e do art. 19, § 3º, da IN-TCU 78/2018.

Atos de aposentadoria.

Primeira Câmara

Fundação Universidade Federal do Piauí.

3. Interessados/Responsáveis:
3.1. Interessados: Francismary Ferreira Dantas (XXX.683.703-XX); Jacionira Coêlho Silva (XXX.579.843-XX); José Ivan Dias (XXX.025.543-XX); Santilha Maria Sampaio e Silva (XXX.175.903-XX)..

13.1. Ministros presentes: Benjamin Zymler (na Presidência), Walton Alencar Rodrigues (Relator), Vital do Rêgo e Jorge Oliveira.
13.2. Ministros-Substitutos presentes: Augusto Sherman Cavalcanti e Weder de Oliveira.

WALTON ALENCAR RODRIGUES

Adoto, como relatório, a instrução da Sefip, cuja proposta foi acolhida pelo representante do Parquet especializado:
"INTRODUÇÃO
1.	Trata-se de ato inicial de concessão de aposentadoria de José Ivan Dias, ex-servidor da Fundação Universidade Federal do Piauí.
2.	O ato foi submetido, para fim de registro, à apreciação do Tribunal de Contas da União (TCU) , de acordo com o art. 71, inciso III, da Constituição Federal. O cadastramento e a disponibilização ao TCU ocorreram por intermédio do Sistema de Apreciação e Registro de Atos de Admissão e Concessões, na forma dos arts. 2º, caput e incisos I a VI, e 4º, caput, da Instrução Normativa - TCU 78/2018.
EXAME TÉCNICO
3.	O presente ato foi considerado tacitamente registrado em 3/12/2020, pelo Acórdão 7931/2021-TCU-Primeira Câmara, relatado pelo Ministro-Substituto Augusto Sherman Cavalcanti (peça 12) , que determinou ainda que a Sefip adotasse os procedimentos destinados à revisão de ofício da deliberação. 
4.	Exame anterior desta Unidade propôs considerar ilegal o presente ato, em razão da inclusão na base de cálculo da média das maiores remunerações de contribuição, prevista na Lei 10.887/2004, de rubrica judicial relativa à URP (R$ 249,81) - situação em desacordo com a jurisprudência do TCU (peças 8-9) , proposta que contou com a anuência do MPTCU (peça 10) .
5.	Destarte, foi encaminhada oitiva ao inativo para que se manifestasse acerca da irregularidade apontada (peça 19) . Apesar de regularmente notificado (peça 20) , o interessado não apresentou resposta. 
6.	Ante o exposto, faz-se necessária a revisão de ofício do Acórdão 7931/2021-TCU-Primeira Câmara, de modo que o ato de alteração de aposentadoria do interessado seja considerado ilegal, tendo em vista a inclusão indevida da rubrica judicial referente à URP no cálculo da média dos proventos - situação em desacordo com a jurisprudência do TCU (Acórdão 1176/2015-TCU-Plenário, de relatoria do Ministro-Substituto André de Carvalho) . 
CONCLUSÃO
7.	Em virtude da inclusão indevida de rubrica judicial relativa à URP na base de cálculo dos proventos do Sr. José Ivan Dias, cabe revisar de ofício o Acórdão 7931/2021-TCU-Primeira Câmara, que registrou tacitamente sua aposentadoria, de forma a considerar o ato ilegal.
8.	Destaque-se que a análise deste processo levou em conta os dispositivos da Resolução TCU 315/2020.
PROPOSTA DE ENCAMINHAMENTO
9.	Ante o exposto, conforme o preceituado no artigo 71, inciso III, da Constituição Federal de 1.988; c/c os artigos. 1º, inciso V, e 39, inciso II, da Lei 8.443/92, c/c os artigos 1º, inciso VIII, 260, §1º, do Regimento Interno do TCU, e tomando por base as informações prestadas pelo órgão de controle interno e as verificações feitas pela unidade técnica, na forma prevista no artigo 260, caput, do Regimento Interno do TCU, propõe-se:
9.1.	revisar de ofício o Acórdão 7931/2021-TCU-Primeira Câmara, que registrou tacitamente o ato inicial de concessão de aposentadoria de José Ivan Dias, de forma a considerá-lo ilegal; 
9.2.	determinar à Fundação Universidade Federal do Piauí, com fundamento no art. 4º, inciso I, da Resolução TCU 315/2020, que:
9.3.	faça cessar os pagamentos decorrentes do ato impugnado, comunicando ao TCU, no prazo de quinze dias, as providências adotadas, nos termos dos art. 262, caput, do Regimento Interno do TCU, 8º, caput, da Resolução - TCU 206/2007;
9.4.	emita, no prazo de trinta dias, nos termos dos arts. 262, § 2º, do Regimento Interno desta Corte e 19, § 3º, da Instrução Normativa TCU 78/2008, novo ato livre da irregularidade apontada e o submeta ao TCU pelo Sistema e-Pessoal;
9.5.	informe ao interessado o teor do acórdão que for prolatado, alertando-o de que o efeito suspensivo proveniente de eventual interposição de recurso junto ao TCU não o exime da devolução dos valores indevidamente percebidos após a notificação, em caso de não provimento desse recurso;
9.6.	encaminhe ao TCU, no prazo de trinta dias, comprovante da data de sua ciência, nos termos do art. 4º, § 3º, da Resolução - TCU 170/2004."

não há.

Procurador Júlio Marcelo de Oliveira.

REVISÃO DE OFÍCIO. REGISTRO TÁCITO DE APOSENTADORIA PELO DECURSO DO PRAZO QUINQUENAL. OITIVA. AUSÊNCIA DE MANIFESTAÇÃO PELO INTERESSADO. PLANOS ECONÔMICOS. PARCELA JUDICIAL (URP) SEM ABSORÇÃO. ILEGALIDADE DO ATO. NEGATIVA DE REGISTRO. DETERMINAÇÕES.

APOSENTADORIA (APOS)

Secretaria de Fiscalização de Integridade de Atos e Pagamentos de Pessoal e de Benefícios Sociais (Sefip).

Trata-se de revisão de ofício, prevista no art. 260, § 2º, do RI/TCU, em decorrência do registro tácito declarado por meio do Acórdão 7931/2021-TCU-Primeira Câmara, da relatoria do E. Ministro-Substituto Augusto Sherman Cavalcanti (data da sessão: 11/5/2021) .
Na ocasião, em observância à tese fixada pelo STF no julgamento do RE 636.553/RS, da relatoria do E. Ministro Gilmar Mendes (Pleno, j. 19/2/2020, DJe 26/5/2020) , esta Corte de Contas declarou o registro tácito do ato de concessão de aposentadoria de José Ivan Dias, emitido pela Fundação Universidade Federal do Piauí, tendo determinado o retorno dos autos à unidade técnica, para a adoção dos procedimentos necessários à revisão de ofício do registro, em razão da irregularidade identificada.
Instaurado o processo de revisão de ofício, foi determinada a oitiva do interessado. Regularmente notificado, o interessado não apresentou manifestação.
Nesta fase processual, a unidade técnica propõe revisar de ofício o registro tácito declarado por meio do Acórdão 7931/2021-TCU-Primeira Câmara, para considerar ilegal a sua concessão, tendo em vista constar de seus proventos parcela judicial relativa à URP, sem a devida absorção.
O Parquet especializado anuiu à proposta formulada pela Sefip.
Acolho as conclusões dos pareceres precedentes, adotando-as como razões de decidir, sem prejuízo de realizar as seguintes considerações.
A jurisprudência desta Corte é pacífica no sentido de considerar ilegal o pagamento de percentuais relativos a planos econômicos, ainda que amparado por sentenças judiciais, uma vez que essas parcelas, por terem natureza de antecipação salarial, são devidas somente até a reposição das perdas salariais havidas e devem ser absorvidas pelos reajustes concedidos posteriormente.
Como bem apontou a Sefip, o ato em exame deve ser considerado ilegal, em razão da inclusão indevida da rubrica judicial referente à URP (R$ 249,81) na base de cálculo da média das maiores remunerações de contribuição, situação em desacordo com a jurisprudência do TCU (peça 2) .
Por fim, considerando o volume expressivo de solicitações de prorrogação de prazo que vêm sendo apresentadas pelos órgãos de origem, em razão da sobrecarga de trabalho gerada pela necessidade de migração de atos do sistema Sisac para o e-Pessoal, de forma a evitar pedidos nesse sentido, promovo desde já a dilação dos prazos para implementação das determinações expedidas na presente deliberação, de caráter improrrogável no presente caso.
Feitas essas considerações, voto por que o Tribunal acolha a minuta de acórdão que ora submeto à deliberação do colegiado.
TCU, Sala das Sessões, em 15 de fevereiro de 2022.
WALTON ALENCAR RODRIGUES 
Relator